臺灣高等法院刑事裁定
                                    111年度聲再字第178號
再審聲請人
即受判決人  李政哲




代  理  人  王朝璋法扶律師
上列聲請人因殺人案件，對於最高法院100年度台上字第4321號
判決、本院100年度上重更（一）字第12號判決（原審案號：臺
灣板橋地方法院〈現為臺灣新北地方法院〉98年度重訴字第59號；
起訴案號：臺灣板橋地方檢察署〈現為臺灣新北地方檢察署〉98年
度偵字第22982號），聲請再審，本院裁定如下：
    主  文
再審之聲請駁回。 
    理  由
壹、聲請意旨略以：再審聲請人即受判決人李政哲（下稱聲請人
    ）對於本院100年度上重更（一）字第12號判決、最高法院1
    00年度台上字第4321號判決不服，認有新事實、新證據，爰
    聲請再審：
一、本院100年度上重更（一）字第12號判決率以臺北市立聯合
    醫院松德院區、國立臺灣大學醫學院附設醫院作成之精神鑑
    定結果，即推認聲請人於行為時並無因精神障礙或其他心智
    缺陷，致不能辨識其行為違法或欠缺依其辨識而行為之能力
    ，亦無顯著降低該等能力之情形，不合於刑法第19條第1、2
    項規定，然據聲請人於民國111年3月4日在○○監獄附設○○醫
    院診斷證明書，聲請人確有罹患情感性思覺失調症，從而本
    案存在上開本院判決未及調查斟酌之新證據。聲請人行為時
    受其長期罹患思覺失調症之影響，致其辨識行為違法或依其
    辨識而行為之能力已達顯著降低之程度，應有刑法第19條第
    1、2項減刑規定之適用。
二、聲請人於95年至98年間至財團法人○○○○綜合醫院（下稱○○醫
    院）○○分院就醫時，已有醫師懷疑聲請人患有精神分裂症，
    且聲請人亦自陳容易看到視幻覺，感覺自己被看不到的東西
    在控制潛意識，然當時因其欠缺罹患思覺失調症之確診證據
    ，故本院未能就此詳為斟酌。
貳、按刑事訴訟法第420條第1項第6款所規定：「發現新事實或
    新證據，單獨或與先前之證據綜合判斷，足認受有罪判決之
    人應受無罪、免訴、免刑或輕於原判決所認罪名之判決」得
    聲請再審，其所謂「新事實及新證據」，係對於各項新、舊
    證據綜合判斷結果，僅以基於合理、正當的理由，懷疑原已
    確認的犯罪事實並不實在，可能影響判決的結果或本旨為已
    足，承認「罪證有疑、利歸被告」原則並非只存在法院一般
    審判之中，於判罪確定後的聲請再審，仍有適用，不再刻意
    要求受判決人（被告）與事證間關係的新規性，而應著重於
    事證與法院間的關係，只要事證具有明確性，不管它是出現
    在判決確定之前或之後，也不論是單獨存在，或結合先前已
    經存在於卷內的各項證據資料予以綜合判斷，如因此能產生
    合理的懷疑，認為有足以推翻原確定判決所認定事實的蓋然
    性，即已該當。在此意義下，各項新、舊證據綜合判斷結果
    ，不以獲致原確定判決所認定的犯罪事實，應是不存在或較
    輕微的確實心證為必要，而僅以基於合理、正當的理由，懷
    疑原已確認的犯罪事實並不實在，可能影響判決的結果或本
    旨為已足。縱然如此，不必至鐵定翻案、毫無疑問的程度；
    反面言之，如就證據本身形式上觀察，仍無法產生合理懷疑
    ，而不足以動搖原確定判決所認定的事實者，仍非法律所應
    允許（最高法院104年度台抗字第125號裁定意旨參照）。次
    按聲請再審之理由，如僅對原確定判決認定事實之爭辯，或
    對原確定判決採證認事職權之行使，任意指摘，或對法院依
    職權取捨證據持相異評價等情，原審法院即使審酌上開證據
    ，亦無法動搖原確定判決，自非符合此條款所定提起再審之
    要件（最高法院106年度台抗字第838號裁定意旨參照）。
參、訊據聲請人陳稱略以：我一直都有精神上的疾病云云。惟查
    ：
一、按聲請再審，由判決之原審法院管轄；判決在第三審確定者
    ，對於該判決聲請再審，除以第三審法院之法官有第420條
    第1項第5款之情形為原因者外，應由第二審法院管轄之，刑
    事訴訟法第426條第1項、第3項分別定有明文。查聲請人因
    殺人案件，經本院以100年度上重更(一)字第12號判決處無
    期徒刑，褫奪公權終身，聲請人不服該判決提起第三審上訴
    ，嗣經最高法院以100年度台上字第4321號判決以其上訴無
    理由，依刑事訴訟法第396條第1項規定而駁回上訴確定，有
    上開判決書2份、本院被告前案紀錄表等附卷可按。聲請人
    對最高法院100年度台上字第4321號判決聲請再審，依其書
    狀所載內容，並非以參與原判決或前審判決之法官有刑事訴
    訟法第420條第1項第5款所定情形為其聲請再審原因，揆諸
    上開規定，應由第二審法院之本院管轄，合先敘明。
二、聲請意旨對於本院以100年度上重更(一)字第12號判決聲請
    再審，雖據提出原判決之繕本及證據，欲主張其確有罹患情
    感性思覺失調症，應適用刑法第19條第1、2項規定云云，而
    為爭執，經本院詳予審視原判決及依職權調閱該案卷證資料
    核閱，得見原判決參以所引用卷內之證據，業已詳予批駁審
    究，茲述略以如下：
（一）被告（即聲請人，下同）與女友馬茹蕙於98年8月23日下
      午6時許，自中壢火車站搭乘臺灣鐵路局第0000次北上區
      間車，欲返回臺北縣○○市住處，預定於列車抵達臺北火車
      站時下車，游登貴亦搭乘同次列車，欲至臺北火車站換車
      返回宜蘭縣○○鄉之住處，同日下午6時31分許，該列車行
      經山佳火車站及樹林火車站之間時，在該列車之第二節車
      廂內，被告因懷疑同車乘客游登貴窺視其女友馬茹蕙之胸
      部，二人起口角，一怒之下，持扣案尖刀刺入游登貴左胸
      部下方，致游登貴死亡之犯行，坦承不諱，核與證人馬茹
      蕙於本院前審、目擊證人即同列車乘客張宏文於偵查及本
      院前審所證相符；而被害人游登貴被刺後，於98年8月23
      日下午6時56分送至亞東紀念醫院急診，其左側前胸有刺
      入性傷口，到院已無生命跡象，於同日下午7時56分仍無
      生命徵象予以停止急救，有亞東紀念醫院診斷證明書一份
      可稽（見相驗卷第54頁）；並經檢察官相驗確認死亡，有
      臺灣板橋地方檢察署98年8月24日相驗屍體證明書（見相
      驗卷第63頁）、檢驗報告書（見相驗卷第64至69頁）等件
      在卷可稽；被害人游登貴屍體經法醫師解剖，其外傷證據
      ，有法務部法醫研究所（98）醫剖字第0000000000號解剖
      報告書一份在卷可稽（見相驗卷第110至112頁）；警方採
      集扣案被告所有之尖刀及背包內襯上血跡，經送內政部警
      政署刑事警察局鑑驗結果，該二處採樣血跡檢出同一DNA-
      STR型別，與死者游登貴之DNA-STR型別相符，該型別在台
      灣地區中國人口分布之機率為1.05×10，有該局98年9月15
      日刑醫字第0000000000號鑑驗書一份可憑（見偵卷第89、
      90頁），並有游登貴倒地之現場現場照片3張、扣案被告
      所有之尖刀1把、背包1只可為佐證，堪認被告上開任意性
      之自白，確為事實，可以採信。
（二）被告雖曾因精神疾病就醫，於本院亦稱其有憂鬱症，及被
      告於原審及本院前審中亦稱其為本案殺人行為時，係因精
      神疾病致有不能辨識其行為違法或欠缺依其辨識而行為之
      能力之情況云云。惟按刑法第19條第2項於94年2月2日修
      正公布並修正為，行為時因前項之原因，致其辨識行為違
      法或依其辨識而行為之能力，顯著減低者，得減輕其刑。
      惟是否得依上述條文而不罰，應以行為人之精神狀況與行
      為情形判斷，並以其病歷為參考，若行為人確實無法辨認
      其行為違法，始有得減輕其刑之要件（最高法院96年度上
      訴字第919號裁判意旨參照）。查：
　　1.檢察官於偵查中依被告所述，向被告曾就醫之○○醫院○○分
      院查詢被告就醫之病情說明書及病歷資料，惟依該院所檢
      附之病情說明書所載，被告於3年間，僅於95年5月25日、
      98年6月1日至該院就診2次，未有足夠證據支持此病患有
      所謂喪失判斷能力之報告；且其症狀未能以單次門診而有
      具體之定論，有該院於98年9月14日以○○醫文字第000000
      號函暨所附病歷資料、病情說明書等件可稽（見相驗卷第
      103至105頁），是依被告就醫病史，亦難判定被告於98年
      8月23日為本案犯行時有嚴重精神疾病，足以影響其行為
      時辨識自己違法行為之能力。
　　2.原審將被告送請臺北市立聯合醫院松德院區進行精神狀況
      之鑑定，該院於99年1月5日實施精神鑑定，結論為：「綜
      合以上所述李員之過去生活史、疾病史、身體檢查、精神
      狀態檢查、心理評估結果，鑑定認為李員係一『輕度智能
      障礙』之個案。李員於涉案行為時，並無辨識其行為違法
      與依其辨識而行為能力，呈現顯著障礙之情形，李員應對
      其行為負完全之責任。李員雖有『輕度智能障礙』，但是其
      智能障礙接近『邊緣性智能』，即『輕度智能障礙』之上緣。
      其智能障礙雖為一持續，無間斷影響其精神狀態，但是否
      確切影響其知覺理會及判斷作用，自由決定其意思之能力
      ，仍需以涉案之行為過程實際之狀況而定。李員過往曾有
      疑似短暫精神病症狀之過往史，亦常有衝動控制異常與問
      題行為。李員之前雖經醫師診斷疑有『X染色體脆折症』，
      然臺灣大學醫學院附設醫院於89年12月21日之DNA檢驗報
      告則未發現X染色體脆折症之DNA特徵。李員可記述當時案
      發經過，可歸因當天因辦理退費事宜不順利，之後認為死
      者對女友有疑似侵犯之動作，繼而產生衝突，以及殺人行
      為。就其過程判斷，李員並非對一己之違法性缺乏認知，
      也並非精神病狀態之影響或其他相類似之情形而致生犯行
      ，因此並無辨識其行為違法能力之顯著障礙；李員雖有衝
      動控制異常與問題行為，但此為李員之性格特質，尚難稱
      李員係因精神障礙或其他心智缺陷，而有依其辨識而行為
      之能力，顯著降低之情形。綜言之，本次鑑定認為，李員
      於涉案行為時，並無辨識其行為違法與依其辨識而行為能
      力，呈現顯著障礙之情形，李員應對其行為負完全之責任
      。」，有該院以99年3月30日北市醫松字第00000000000號
      函暨所附精神鑑定報告書一份可憑（見原審卷第202至206
      頁）。
　　3.本院上訴審復依被告辯護人之聲請將被告送請國立臺灣大
      學醫學院附設醫院為精神鑑定，該院於99年10月26日實施
      鑑定，鑑定結果：「李員目前之精神科診斷為⑴反社會人
      格疾患⑵輕度智能障礙。回顧李員生活史，自幼年即陸續
      出現人際疏離、蹺課、殘殺小動物、打架、破壞公物、反
      抗權威等品性疾患。成年後李員除竊盜、妨害自由等前科
      外，另有攻擊他人之暴力行為，李員均解釋為他人刻意挑
      釁下之自衛行為，另李員對於傷害他人及刻意欺騙他人無
      內疚感。以上均符合反社會人格疾患之診斷。就李員長期
      學業成績、人際互動及生活自理功能推測，李員應患有輕
      度智能障礙，此推測與其智能測驗結果相符。於鑑定過程
      中，李員之道德判斷能力仍完整，並未受其輕度智能障礙
      影響。」、「李員於95年5月25日及98年6月1日在○○醫院○
      ○分院就醫時，醫師曾懷疑李員患有精神分裂症。然李員
      並未規則就醫，此臨床臆斷並無足夠證據，○○醫院○○分院
      於案發後之病情說明書亦持此見解。李員雖表示容易看到
      靈異事件、鬼魂等類似視幻覺之陳述，然其症狀持續時間
      短暫、未影響其功能、且與精神分裂症以聽幻覺為主之精
      神病理表現並不相同。李員於犯案時之被害意念僅暫時存
      在，其想法內容就犯案當時之強烈情感及個案背景而言尚
      可理解，整體而言並未到達被害妄想之嚴重程度。李員雖
      稱『感覺自己被看不到的東西在控制潛意識』，然在臨床上
      無明確被控制妄想存在，此陳述應視為李員對自己狀態之
      個人見解而非實際精神病之精神病理表現。且若李員真的
      患有精神分裂症，在已數年未服藥就醫之情況下，目前李
      員竟未發展出更典型的妄想、幻覺等精神分裂症症狀，其
      生活功能亦未明顯退化，顯示其病程發展與精神分裂症並
      不相符。另李員初次前往○○醫院精神科就診，即表示希望
      開立殘障手冊，後表示因無法開立殘障手冊、就醫太貴而
      不再回診，無法排除李員當時是否因尋求經濟補助而誇示
      精神症狀之可能性。綜合而言，李員目前並無重大精神疾
      病以致影響犯案當時之心智能力。」、「李員事後可清楚
      回憶案發過程，顯示犯案時並無意識障礙。李員並未表示
      犯案時有特殊精神病理影響其犯意。李員於犯案時之暫時
      性被害意念及衝動控制差，過往亦曾出現，李員雖了解此
      狀態可能導致他人在自己衝動下受傷，當時卻未嘗試自我
      控制。另李員表示犯案時若有警員在場，則不會採取此行
      為，以上均顯示李員事實上並非完全欠缺控制衝動之能力
      。李員於犯案時之狀態，符合其長期反社會人格疾患之核
      心精神病理，而無法用其他精神病解釋。」、「綜上所述
      ，李員於98年8月23日犯案時之精神狀況，應未因精神疾
      病之精神病理表現而影響心智能力，致不能辨識其行為違
      法或欠缺依其辨識而為行為之能力，亦未有因前揭原因致
      上開能力顯著減低之情形。」，有該院99年12月1日校附
      醫精字第0000000000號函暨所檢附精神報告鑑定書在卷可
      稽（見本院上訴審卷第118至122頁背面）。
　　4.原審及本院上訴審時對被告所為上開二次精神專業鑑定結
      論，均認定被告於98年8月23日犯案時之精神狀況，應未
      因受其所罹精神疾病而影響其心智能力，且無不能辨識其
      行為違法或欠缺依其辨識而為行為之能力，亦未有顯著減
      低之情形；且法院所指定之鑑定單位臺北市立聯合醫院松
      德院區、國立臺灣大學醫學院附設醫院均係國內知名醫療
      院所，本院檢視卷附該二份精神鑑定報告，鑑定人對於如
      何實施鑑定之經過及施測方法等均有完整敘述，對如何判
      定鑑定結論之過程亦以相當文字為完整說明，並非僅有簡
      單結論而已，其專業性無庸置疑。本院見被告於本院準備
      、審理程序進行時，其於回答問話時，雖反應較慢，及內
      容亦多簡短，惟其對法院就本案訊問之相關問題內容，均
      能了解明白其意義，應對亦屬正常，就形式上觀察，其外
      在行為之表現，與上開二份精神鑑定報告對被告之描述堪
      稱相合，且本院檢視被告歷次筆錄，亦發現被告對於本案
      問話之內容確實均理解，並無答非所問等明顯異常之處，
      與上開鑑定意見中對被告之描述相符，故從審理過程中被
      告表現之客觀狀況亦難認其精神有異常情事。綜核上情，
      上開臺北市立聯合醫院松德院區、國立臺灣大學醫學院附
      設醫院所為之專業精神專業鑑定結論可以採信，被告行為
      時並無因精神障礙或其他心智缺陷，致不能辨識其行為違
      法或欠缺依其辨識而行為之能力，亦無顯著降低該等能力
      之情形，不合於刑法第19條第1、2項規定。被告辯稱有精
      神疾病，請求減輕其刑云云，尚非可採。
三、本件不符合刑事訴訟法第420條第1項第6款規定：
（一）本院100年度上重更（一）字第12號判決已依憑卷證資料
      及鑑定結果，詳予剖析說明聲請人行為時，並無因精神障
      礙或其他心智缺陷，致不能辨識其行為違法或欠缺其辨識
      而行為之能力，或因前項之原因，致辨識其行為違法或依
      其辨識而行為之能力顯著減低之情形。至聲請人固提出○○
      監獄附設○○醫院111年3月4日診斷證明書，證明其罹患「
      情感性思覺失調症」乙節，惟代理人陳稱：被告係從102
      年9月27日開始在該院就醫等語，則該診斷證明書僅足證
      明聲請人自102年9月27日起至門診追蹤治療等情，無從證
      明本件案發時98年8月23日被告之精神狀況，況觀諸上開○
      ○醫院○○分院之病情說明書及病歷資料、臺北市立聯合醫
      院松德院區之精神鑑定報告書、國立臺灣大學醫學院附設
      醫院之精神鑑定報告書，其內容均已審酌聲請人過往之就
      診紀錄、生活史、疾病史、身體檢查、精神狀態檢查、心
      理評估結果，且以聲請人於98年8月23日犯案之行為過程
      實際精神狀態觀之，仍不足以證明聲請人有行為時因精神
      障礙或其他心智缺陷，致其辨識行為違法或依其辨識而行
      為之能力，有顯著降低之情形。是○○監獄附設○○醫院111
      年3月4日診斷證明書，並不足以證明聲請人之精神疾病與
      其於98年8月23日犯案行為時之關聯性，不能動搖原確定
      判決確認之犯罪事實，自非「新證據」。
（二）按刑事訴訟之再審制度，係為確定判決認定事實錯誤而設
      之救濟程序，故為受判決人利益聲請再審者，必其聲請合
      於刑事訴訟法第420條第1項第1款至第6款或第421條所定
      之情形，始得為之，此與非常上訴程序旨在糾正確定裁判
      之審判違背法令者，並不相同。次按刑事訴訟法第420條
      第1項第6款、第3項規定「有罪之判決確定後，因發現新
      事實或新證據，單獨或與先前之證據綜合判斷，足認受有
      罪判決之人應受無罪、免訴、免刑或輕於原判決所認罪名
      之判決者，為受判決人之利益，得聲請再審」、「第1項
      第6款之新事實或新證據，指判決確定前已存在或成立而
      未及調查斟酌，及判決確定後始存在或成立之事實、證據
      」。又刑事訴訟法第420條第1項第6款所謂「輕於原判決
      所認罪名」，係指與原判決所認之罪名比較，其法定刑較
      輕之相異罪名而言；至於同一罪名之有無加減刑罰原因，
      僅足以影響科刑之範圍，惟其罪質並無改變，即與罪名是
      否相異無關，自不得據為聲請再審之原因（最高法院109
      年度台抗字第733號裁定意旨參照）。觀諸本件聲請意旨
      主張聲請人所為犯行應有刑法第19條第1、2項減刑規定之
      適用云云，惟此僅係關於量刑斟酌事項，而罪質不變，揆
      諸前揭說明，非屬再審程序之救濟範圍，亦無足以使法院
      產生足以影響原判決認定之事實，而認其應受無罪、免訴
      、免刑或輕於原判決所認罪名之心證，核與刑事訴訟法第
      420條第1項第6款規定之要件不符。
四、綜上所述，本院100年度上重更（一）字第12號判決就其證
    據之取捨認定、不採之理由、核與卷內聲請人之供述暨其坦
    承持扣案尖刀刺入游登貴左胸部下方，致游登貴死亡之犯行
    ，及證人等之證述、卷附各項書證、物證等證據資料，相互
    參酌判斷，已詳予敘明得心證之理由，上開本院判決既採用
    其他之證據或證述證明聲請人殺人之犯行，則未經採用之證
    據，自有明確說明採納其中一部分，原即含有摒棄與其相異
    部分之意，此乃證據取捨之當然結果，無庸於判決理由內一
    一說明。再者，聲請再審案件所舉之事證，其判斷仍應受客
    觀存在的經驗法則、論理法則所支配，並非聲請人任憑主觀
    、片面自作主張，就已完足，上開本院判決依其調查證據所
    得，已詳敘其所憑之證據及認定之理由，並說明其證據取捨
    與證據證明力判斷之心證理由，認聲請人殺人之犯行，其證
    據之斟酌取捨，核無違背一般經驗及論理法則之情事，且認
    定犯罪事實所憑之證據，並不以直接證據為限，間接證據亦
    包括在內，審理事實之法院綜合卷內之直接、間接證據，本
    於推理作用，於通常一般之人均不致有所懷疑，得確信其為
    真實之程度者，即非不得據之為有罪之認定；又聲請人於本
    院訊問中除表示有精神上疾病及提出○○監獄附設○○醫院111
    年3月4日診斷證明書外，並無法提出新事實或新證據，供本
    院判斷觀察足以動搖原確定判決認定之事實，揆諸前揭意旨
    說明，再審聲請意旨所陳各節，洵不符合刑事訴訟法第420
    條第1項第6款規定，本件再審之聲請為無理由，應予駁回。
據上論斷，應依刑事訴訟法第434條第1項，裁定如主文。
中　　華　　民　　國　　111 　年　　6 　　月　　28　　日
                  刑事第十七庭  審判長法　官  鄭水銓
                                      法　官  黃雅芬
                                      法　官  沈君玲
以上正本證明與原本無異。
如不服本裁定，應於收受送達後10日內向本院提出抗告狀。
                                      書記官  羅敬惟
中　　華　　民　　國　　111 　年　　6 　　月　　28　　日